臺灣高等法院民事判決　　　　　　　　　 99年度上字第725號
上　訴　人　厚生玻璃工業股份有限公司
法定代理人　徐正青
訴訟代理人　張麗真律師
被上訴人　　大享容器工業股份有限公司
　　　　　　　　　　　　1118號
法定代理人　曾吳碧蓮
訴訟代理人　洪大明律師
複代理人　　廖信憲律師
上列當事人間給付租金等事件，上訴人對於中華民國 99年5月28
日臺灣新竹地方法院 97年度訴字第625號第一審判決提起上訴，
上訴人並為訴之追加，本院於100年2月22日言詞辯論終結，判決
如下：
    主  文
原判決關於駁回上訴人後開之訴部分暨除確定部分外訴訟費用之
裁判均廢棄。
被上訴人應給付上訴人新臺幣壹佰陸拾肆萬貳仟佰柒拾貳元，
及其中壹佰貳拾肆萬柒仟肆佰零柒元自民國九十七年十一月六日
起，其餘拾玖萬肆仟玖佰陸拾伍元自民國九十九年三月十八日
起，均至清償日止，按週年利率百分之五計算之利息。
上訴人其餘上訴及追加之訴均駁回。
第一、二審訴訟費用（含追加之訴，除確定部分外）由被上訴人
負擔十分之七，餘由上訴人負擔。
本判決所命給付，於上訴人供擔保新台幣伍拾伍萬元後得假執行
，但被上訴人如以新臺幣壹佰陸拾肆萬貳仟佰柒拾貳元為上訴
人預供擔保，得免為假執行。
上訴人其餘假執行之聲請駁回。
    事實及理由
一、程序部分：按訴之變更或追加，非經他造同意不得為之。但
    請求之基礎事實同一、擴張或減縮應受判決事項之聲明者，
    不在此限，民事訴訟法第 446條及第255條第1項但書第2、3
    款分別定有明文。上訴人於原審起訴請求(一)被上訴人應給付
    上訴人新臺幣（下同）2,102,561元，及其中1,247,407元自
    97年10月6日起至清償日止、其中 875,991元自99年3月17日
    訴狀繕本送達翌日起至清償日止，按年息百分之 5計算之利
    息。(二)被上訴人應自99年3月起，按季給付上訴人120,000元
    。嗣因被上訴人已騰空返還倉庫及土地，其請求之金額已確
    定，乃於 99年8月26日擴張其聲明為：被上訴人應給付上訴
    人2,500,826元，其中1,247,407元自97年11月6日起，其中8
    75,991元自99年3月17日訴狀繕本送達翌日起，其餘427,738
    元自 98年8月26日書狀繕本送達翌日起，均至清償日止，按
    年息百分之 5計算之利息（見本院卷第45頁）；再於100年2
    月8日變更其聲明為：(一)被上訴人應給付上訴人2,123,398元
    ，其中1,247,407元（上訴人誤載為1,247,107元）自97年11
    月6日起至清償日止、其餘 875,991元自99年3月18日起至清
    償日止，按年息百分之 5計算之利息。(二)被上訴人應給付上
    訴人377,438元及自99年8月31日起至清償日止按年息百分之
    五計算之利息（見本院卷第97頁），核屬擴張或減縮應受判
    決事項之聲明，應予准許；又就苗栗縣頭屋鄉倉庫部分之請
    求，追加民法第 179條為請求權基礎（見本院卷第42頁），
    就苗栗縣造橋鄉戶外工廠區部分之請求，追加民法第 240條
    為請求權基礎（見本院卷第43頁），核與原主張之基礎事實
    均同一，故其追加亦為合法。又上訴人雖主張其於原審提出
    之 99年5月17日辯論狀（見原審卷二第52頁）已主張民法第
    240條云云，惟查原審係於99年4月28日辯論終結，依民事訴
    訟法第196條第1項規定：「攻擊或防禦方法，除別有規定外
    ，應依訴訟進行之程度，於言詞辯論終結前適當時期提出之
    。」上訴人此部分之主張已在原審辯論終結之後，應認在原
    審並未主張，附此敘明。
二、上訴人起訴主張(一)就苗栗縣頭屋鄉倉庫部分：兩造於 96年5
    月 6日訂立租賃契約，由被上訴人向伊承租坐落於苗栗縣頭
    屋鄉○○村○鄰○○路112號廠房之倉庫乙間，以放置被上訴
    人向伊所訂購之貨物，租賃期間自96年2月10日起至96年5月
    9日，租約第5條並約定：「乙方如不繼續承租，應於租期屆
    滿前 1個月告知甲方，否則視同繼續租賃使用」。前開租期
    屆滿後，被上訴人並未通知伊不繼續承租，卻仍繼續使用系
    爭倉庫存放玻璃瓶，則租賃契約即因租期屆滿繼續使用而變
    更為不定期契約，上訴人並已將新租賃契約交付被上訴人，
    且未拒絕被上訴人繼續使用系爭倉庫，被上訴人即應繼續給
    付租金。則依據兩造 96年租賃合約，租金每月為4萬元，被
    上訴人從96年5月起即未給付租金，迄至99年7月31日搬遷完
    畢日止，共計38.5個月租金未繳，被上訴人應給付租金為15
     4萬元。若認系爭租賃契約因被上訴人將租金發票及新租賃
    契約退回而未轉為不定期租賃，則被上訴人租約到期後未將
    租賃物返還上訴人，即屬無權占有，上訴人亦得依民法第17
    9條，請求被上訴人返還相當於租金之不當得利共154萬元。
    (二)就苗栗縣造橋鄉戶外工廠區部分：被上訴人曾陸續向伊訂
    購貨號 2303、4025、2309、2308、49002等玻璃瓶，依兩造
    合約約定，交貨方式係由被上訴人自行載運，屬往取債務，
    兩造並約定貨物得先寄倉於伊處4至6個月不等，寄倉期間屆
    滿後，伊不負保管義務。嗣經伊依約生產並通知被上訴人可
    前往領取，詎被上訴人遲未出面領取，構成受領遲延。伊自
    得依民法第231條、第240條請求損害賠償。伊雖因廠房空間
    有限，故於前該寄倉期間屆滿後，將玻璃瓶移至工廠戶外廣
    場，依社會通常觀念，被上訴人仍舊占用土地受有相當於租
    金之不當得利，並致伊受有相當於租金之損害，伊亦得依民
    法第 179條規定，請求被上訴人返還相當於租金之不當得利
    。因被上訴人自 96年2月5日起迄至99年8月21日始完成搬遷
    ，占用土地共達41.5個月，系爭土地之租金行情為每平方公
    尺每月為 26.28元，故將被上訴人未出清之貨物所佔用面積
     881平方公尺及該貨物寄倉期限屆滿之期間加以計算，被上
    訴人應給付伊租金損害賠償之數額應為96 0,836元等語。（
    於原審聲明：(一)被上訴人應給付上訴人 2,102,561元本息。
    (二)被上訴人應自99年3月起，按季給付上訴人120,000元。(三)
    願供擔保以釋明，請准予假執行宣告。原審駁回上訴人之訴
    及假執行之聲請。上訴人不服，提起上訴。）上訴及追加之
    訴聲明：(一)原判決關於駁回上訴人後開之訴廢棄。(二)上廢棄
    部分被上訴人應給付上訴人2,123,398元，其中1,247,407元
    自97年11月6日起至清償日止、其餘875, 991元自99年3月18
    日起至清償日止，按年息百分之 5計算之利息。(三)被上訴人
    應給付上訴人377,438元及自99年8月31日起至清償日止按年
    息百分之五計算之利息。(四)願供擔保以釋明，請准予假執行
    宣告。
三、被上訴人則以：96年5月6日之倉庫租賃契約書並無伊之簽名
    、蓋章，另伊於 96年6月間，已將上訴人先前寄送予伊之倉
    庫租賃契約書、統一發票寄還，且其上業已註記「作廢」是
    兩造並未有租賃合意，上訴人依租賃契約請求租金，並無可
    採。況上訴人之倉庫達 260坪，但其中傾倒損壞之貨品所佔
    面積不足 1坪，上訴人請求以全部面積計算之不當得利，顯
    不公平。又因上訴人生產之玻璃瓶具諸多瑕疵，屢遭客戶退
    貨，伊多次以書面及口頭通知上訴人應依合約第11條辦理驗
    收，驗收合格後方載運出貨，上訴人既未依約辦理驗收，自
    不得主張伊受領遲延。上訴人雖於96年7月、8月間發函予伊
    ，要求受領玻璃瓶，然伊隨即於同年 8月、10月回函表明上
    訴人出產之貨品具嚴重瑕疵，故伊拒絕受領，應為法之所許
    。縱認伊有受領遲延，但上訴人故意將生產之玻璃瓶置放於
    戶外，任憑風吹雨打，毫無任何適當之保管措施，以致產品
    不能為任何之使用，可見上訴人未能依債之本旨交貨，且顯
    可歸責於上訴人，上訴人應負債務不履行責任。況系爭產品
    於伊受領前仍屬上訴人所有，上訴人將玻璃瓶放置戶外受風
    吹雨打，亦難認被上訴人因此受有利益，上訴人請求相當於
    租金之不當得利並無理由等語置辯。答辯聲明：(一)上訴及追
    加之訴駁回。(二)如受不利判決，請准供擔保，免為宣告假執
    行。
四、本件兩造不爭執事項(見本院卷第68頁）：
  (一)兩造間曾就苗栗縣頭屋鄉○○村○鄰○○路112號廠房之倉庫
    簽訂96年2月8日至96年5月9日止之租賃契約。
  (二)被上訴人曾向上訴人訂購貨號 2072玻璃瓶，數量850,000支
    ，每支2元，上訴人依約已生產1,155,845支，並於95年1月2
    日至 96年2月28日陸續出貨給被上訴人，出貨總額為1,155,
    833支，預收款餘額6,873元；貨號2303玻璃瓶，兩造約定之
    合約量為 6,000,000支；貨號4025玻璃瓶，兩造約定之合約
    量為 1,200,000支，每支3.32元，上訴人依約已生產 1,016
    ,428支，並於 94年12月31日至96年2月28日止被上訴人向上
    訴人載貨有922,6765支，其中93,744支仍存於上訴人處未載
    走。此部份固然有預收款餘額 446,610元，但該單被上訴人
    仍有應付未付貨款311,230元，扣抵後欲收餘款額為135,380
    元；貨號 4102玻璃瓶，兩造約定之合約量為500,000支，每
    支3.7元，預收款為百分之30，上訴人依約已生產473,816支
    ，並於94年10月28日至95年9月8日止出貨給被上訴人，出貨
    總額為 458,878支，扣除貨款後本單已無預收款餘額；貨號
    2309玻璃瓶，兩造約定之合約量為2,000,000支，每支1.84
    元；貨號 2308玻璃瓶，兩造約定之合約量為4,800,000支，
    每支2.226元；貨號49002玻璃瓶，兩造約定之合約量為2,22
    6,772支，每支4.455元。
  (三)被上訴人曾於 95年5月間，自行派員至上訴人工廠戶外，清
    洗、整理玻璃瓶，然後載送予客戶，其後曾因貨品有瑕疵遭
    客戶退貨。被上訴人未領取之玻璃瓶置放於上訴人苗栗縣造
    橋鄉工廠之戶外。
  (四)兩造前就貨號 2303、4025、2309、2308、49002等玻璃瓶貨
    款之訴訟，業經原法院 97年度竹北簡字第177號、97年度簡
    上字第57號判決確定；原法院 97年度訴字第343號、本院98
    年度上易字第369號判決確定在案。
五、本件爭點：(一)兩造間就苗栗縣頭屋鄉○○村○鄰○○路112號
    廠房之倉庫是否有不定期租賃契約？上訴人請求租金有無理
    由？若租賃契約不存在，上訴人依民法不當得利請求是否有
    理由？(二)原法院 97年度竹北簡字第177號、97年度簡上字第
    57號確定判決；原法院 97年度訴字第343號、本院98年度上
    易字第 369號確定判決之既判力及爭點效效力範圍？(三)被上
    訴人未按時受領系爭玻璃瓶，上訴人乃將系爭玻璃瓶堆放至
    上訴人工廠之戶外廠區，上訴人依民法第231條、第240條及
    第 179條規定，向被上訴人請求使用上訴人工廠之戶外廠區
    相當於租金不當得利 803,398元，有無理由？（見本院卷第
    68頁）茲論述如下。
六、兩造間就苗栗縣頭屋鄉○○村○鄰○○路112號廠房之倉庫是
    否有不定期租賃契約？上訴人請求租金有無理由？若租賃契
    約不存在，上訴人依民法不當得利請求是否有理由？
  (一)租賃定有期限者，其租賃關係，於期限屆滿時消滅；租賃期
    限屆滿後，承租人仍為租賃物之使用、收益，而出租人不即
    表示反對之意思者，視為以不定期限繼續契約，為民法第45
    0條第1項、第 451條所明定。又定有期限之租賃契約，如約
    定當事人之一方於期限屆滿前，得終止契約者，其終止契約
    ，應依第450條第3項之規定，先期通知。租賃定有期限者，
    其租賃關係，於期限屆滿時消滅。未定期限者，各當事人得
    隨時終止契約。但有利於承租人之習慣者，從其習慣。前項
    終止契約，應依習慣先期通知。但不動產之租金，以星期、
    半個月或一個月定其支付之期限者，出租人應以曆定星期、
    半個月或一個月之末日為契約終止期，並應至少於一星期、
    半個月或一個月前通知之。民法第 453、450條第3項定有明
    文：又按民法第450條第3項但書規定，立法理由主要在於保
    護承租人，課出租人應預留契約終止之期間，以免承租人措
    手不及，在由承租人終止契約之情形，並無是項限制，仍以
    按本文規定，依習慣先期通知為已足（最高法院87年台上第
    580號裁判意旨參照）。
  (二)參酌兩造於96年2月9日簽訂之倉庫租賃契約第2條約定：「
    租賃期間為96年2月10日起至96年5月9日止，每季壹約。」
    、第3條：「租金每個月4萬元（不含稅）」、第4條：「租
    金費用採季繳方式，乙方應於簽約時一次繳交個月租金，
    計壹拾貳萬元。」、第5條：「乙方（按即被上訴人）如不
    繼續承租，應於租期屆滿壹個月內告知甲方（按即上訴人）
    ，否則視同欲繼續承租使用。」、第6條：「租期未滿壹個
    月，以壹個月計算租金費用，剩餘租金甲方應全數退還乙方
    。」、第 7條：「租賃期間甲方應負責貨品保管之責，若有
    短少或損壞應負賠償之責。」、第 8條：「租賃期間乙方得
    於早上 08：00至17:00任何時間內出貨，甲方應配合出貨所
    需相關事宜。」（見原審卷一第 131頁），依上開倉庫租賃
    契約書第 5條之約定，被上訴人不繼續承租即有在租期屆滿
    前壹個月「告知」之義務，否則即視同欲繼續承租使用。經
    查：證人彭益軒固於原審到庭證稱：「我是擔任（被告公司
    ）生產部經理，負責公司的生產。 96年3月之前是我負責的
    。我們有跟原告約定，做完瓶子放在原告那裡，貨號 49002
    的瓶子，我們的客戶出貨很慢，所以我們才租原告的倉庫來
    放這批貨號的瓶子，3個月1期4萬元，從96年5月開始清，一
    直清到96年6月才清完，我們放原告倉庫的瓶子只有49002號
    的瓶子，沒有其他貨號的瓶子，之前沒有租過倉庫放瓶子，
    大約從95年5月開始放，我們有按期付原告錢，我們96年5月
    有通知原告公司，我們要把瓶子出清，不再續租，我們才把
    合約書跟發票寄還給原告，作廢不是我們寫的，租金是先付
    的，因為我們沒再租了，就把原告先開立的發票寄還給他們
    ，原告後來也沒有再聯絡，我們要載走瓶子原告不讓我們載
    走。 96年5月我們要開始清，原告不讓我們清，一直拖到96
    年 6月才清完。」等語（見原審卷一第180頁背面至181頁）
    。惟查證人負責之期間既僅至96年3月，則其對於所述96年5
    月之後兩造間之事情，應非其親自見聞，所述已有可疑，況
    其復證稱：「（問：清是由何人清的？）清理是我們公司有
    人去清理，不是我指派的， 96年3月就不是我負責的，上訴
    人也有派人，派誰我不知道。」（見原審卷一第 181頁），
    顯見其所述均非其負責之事務，故其所稱於 96年5月有通知
    上訴人不再續租，且上訴人不讓被上訴人將瓶子載走云云，
    即無足採。且查該倉庫全部由被上訴人使用，此亦為被上訴
    人所承認，此觀原審99年2月5日勘驗筆錄記載：「(法官問)
    ：頭屋鄉倉庫內所擺放之瓶為何人。(原告訴代答)：都是被
    告的，我們就是把這間倉庫全部租給被告。(被告複代答)：
    確是倉庫被告有承租。(被告答)：現場之倉庫之物品確是我
    們」等情(見原審卷二第 3頁)。顯見系爭倉庫只有置放被上
    訴人的物品，且被上訴人確有繼續使用系爭倉庫之事實。至
    於被上訴人抗辯因為鑰匙係由上訴人保管，上訴人不開門，
    故其無法載走乙節則為上訴人所否認，被上訴人就此僅以證
    人彭益軒之證詞為據，惟查該證人之證詞不足採信已如上述
    ，且若上訴人不讓被上訴人清理，何以被上訴人又能在96年
     6月間陸續清理？益見被上訴人此部分之抗辯不足採信。至
    於被上訴人雖辯稱上訴人將新租約及請款發票寄予被上訴人
    ，被上訴人將之退回，上訴人旋於統一發票上註明作廢，可
    知兩造就新租約之成立，意思表示並不一致云云，惟查：被
    上訴人既未證明已於租約到期前 1個月內通知上訴人不再續
    租，且就被上訴人退回新租約及發票之日期，兩造均已同意
    以 96年5月25日為被上訴人退回至上訴人之日期（見本院卷
    第 120頁），確已在租期屆滿之後，則被上訴人並未在租期
    屆滿前 1個月內告知，故當租期屆滿後，被上訴人並繼續使
    用租賃物時，依系爭租賃契約書第 5條之約定即為繼續租賃
    ，上訴人亦不為反對之意思，即轉為不定期租約。又租賃契
    約依民法第 451條規定更新後，僅發生期限變更之效果，其
    餘內容(如租金及其他條件)並未隨同變更（參最高法院64年
    台上字第1579號判例），而依兩造間原訂倉庫租賃契約書第
     6條約定：「租期未滿壹個月，以壹個月計算租金費用，剩
    餘租金甲方應全數退還乙方。」可認係得提前終止租約之約
    定，又終止後，租期未滿1個月以1個月計算租金費用。被上
    訴人既於 96年5月25日將新租約及發票退回予上訴人，可認
    即有終止租約之意思，兩造間之租約即於 96年5月25日終止
    ，惟被上訴人仍應給付1個月之租金。
  (三)又「依不當得利之法則請求返還不當得利，以無法律上之原
    因而受利益，致他人受有損害為其要件，故其得請求返還之
　　範圍，應以對方所受之利益為度，非以請求人所受損害若干
  　為準，無權占有他人土地，可能獲得相當於租金之利益為社
    會通常之觀念，是被上訴人抗辯其占有系爭土地所得之利益
    ，僅相當於法定最高限額租金之數額，尚屬可採。」有最高
    法院61年台上第1695號判例可稽。又「有交付不動產義務之
    債務人，於債權人遲延後，得拋棄其占有。前項拋棄，應預
    先通知債權人。但不能通知者，不在此限。」民法第 241條
    亦有明文。本件被上訴人雖於 96年5月24日終止系爭租約，
    惟仍未將倉庫返還予上訴人即屬無權占有，自應給付相當於
    租金之不當得利予上訴人。經查：原審於99年2月5日勘驗時
    ，現場尚存 6個棧板，每個棧板皆為1公尺×1.2公尺，總計
    7.2平方公尺（見原審卷二第4頁），雖履勘時遺留物所佔面
    積不大，惟上訴人既將整個倉庫之獨立空間出租給被上訴人
    ，並交由被上訴人使用，被上訴人在租期到期後及終止租約
    後仍然繼續使用，且未將倉庫交付返還予上訴人，亦未拋棄
    其對倉庫之占有，應認整個倉庫仍在被上訴人之實力支配，
    而非得如被上訴人所述以剩下 6個棧板之面積計算租金或不
    當得利。又上訴人主張被上訴人於 99年7月31日將倉庫騰空
    交還，上訴人對此亦不爭執（見本院卷第44頁、第57頁背面
    ），應認被上訴人占有系爭倉庫至 99年7月31日。如上所述
    ，被上訴人仍應給付96年5月10日至96年6月9日1個月之租金
    予上訴人，而自96年6月10日至99年7月31日共計37.5個月，
    則應給付每月相當於租金4萬元之不當得利予上訴人共150萬
    元(計算式：4萬×37.5=150萬)。
  (四)被上訴人雖抗辯因為鑰匙由上訴人保管，上訴人沒有開門，
    所以沒有辦法載走云云。經查：依上開倉庫租賃契約書第 8
    條約定：「租價期間乙方得於早上 08:00~17:00任何時間內
    出貨，甲方應配合出貨所需相關事宜。」（見原審卷一第13
     1頁）規定，被上訴人固須有上訴人配合始能進出該倉庫，
    而原審勘驗現場時，亦須上訴人前開倉庫管理人員前來開門
    始可進入，然被上訴人抗辯上訴人未予配合，不願開門云云
    ，既為上訴人所否認，除以上開不足採信之證人彭益軒之證
    詞外，被上訴人復未提出確切證據以實其說，復參以於原審
    勘驗倉庫現場時除尚有約 6個棧板之玻璃瓶尚未清理外，其
    餘均已清理，被上訴人稱因該玻璃瓶有瑕疵而未載走，該玻
    璃瓶亦不要了等語（見原審卷二第 4頁），顯見被上訴人得
    進出系爭倉庫載運其內之玻璃瓶，而所餘之 6個棧板之玻璃
    瓶係因被上訴人認有瑕疵而不願載走，故認被上訴人抗辯因
    為鑰匙由上訴人保管，上訴人沒有開門，所以沒有辦法載走
    云云並不足採。
  (五)被上訴人又抗辯倉庫之貨品應由上訴人保管，遺留 6棧板玻
    璃瓶皆已傾倒損壞云云。惟查：依上開倉庫租賃契約第 7條
    約定：「租賃期間甲方應負責貨品保管之責，若有短少或損
    壞應賠償之責。」，惟查被上訴人在勘驗時主張系爭 6棧板
    之玻璃瓶係不良品而未運走，已如上述，並非主張損壞，故
    上開抗辯並不足採。又縱令倉庫之貨品傾倒損壞（僅係假設
    ，非與上述矛盾），亦僅屬是否應由上訴人負損害賠償責任
    之問題，不影響系爭倉庫由被上訴人占有使用之認定。又被
    上訴人原遺留現場之玻璃瓶，被上訴人既自承係已屬於被上
    訴人之物品（見本院卷第67頁背面），則縱令為不良品，乃
    屬兩造買賣關係之問題，在被上訴人運走之前，亦不影響本
    件就系爭倉庫占有之認定。
七、原法院97年度竹北簡字第 177號、97年度簡上字第57號確定
    判決；原法院97年度訴字第343號、本院98年度上易字第369
    號確定判決之既判力及爭點效效力範圍？
  (一)按「除別有規定外，確定之終局判決就經裁判之訴訟標的，
    有既判力。主張抵銷之請求，其成立與否經裁判者，以主張
    抵銷之額為限，有既判力。」民事訴訟法第 400條定有明文
    。又確定判決之既判力，固以訴訟標的經表現於主文判斷事
    項為限，判決理由並無既判力。但法院於確定判決理由中，
    對訴訟標的以外，當事人所主張或抗辯而影響判決之重要爭
    點，本於兩造辯論之結果所為之判斷結果，除有顯然違背法
    令，或當事人提出新訴訟資料足以推翻原判斷之情形外，於
    同一當事人間，就與該重要爭點有關之他訴訟，不得再為相
    反之主張，法院亦不得作相異之判斷，此源於訴訟上之誠信
    原則及當事人公平之訴訟法理，避免紛爭反覆發生，以達「
    一次解決紛爭」所生之一種判決效力（拘束力），即所謂「
    爭點效」，亦當為程序法所容許。是「爭點效」之適用，除
    理由之判斷具備「於同一當事人間」、「非顯然違背法令」
    及「當事人未提出新訴訟資料足以推翻原判斷」等條件外，
    必須該重要爭點，在前訴訟程序已列為足以影響判決結果之
    主要爭點，經兩造各為充分之舉證，一如訴訟標的極盡其攻
    擊、防禦之能事，並使當事人適當而完全之辯論，由法院為
    實質上之審理判斷，前後兩訴之標的利益大致相同者，始應
    由當事人就該事實之最終判斷，對與該重要爭點有關之他訴
    訟負結果責任，以符民事訴訟上之誠信原則。最高法院97年
    度台上字第 1915號、96年度台上字第307號、96年度台上字
    第1782號、96年度台上字第2569號、95年度台上字第2722號
    、88年度台上字第2230號迭著裁判要旨可參。
  (二)經查，上訴人於前案起訴主張被上訴人向上訴人訂購貨號A2
    303茶色酒瓶、4102透明圓瓶、2308透明圓瓶等。依合約約
    定，上訴人依約生產後，交貨方式則由被上訴人自行載運，
    貨物得先寄倉於上訴人處4至6個月不等。嗣經上訴人依約生
    產，上訴人復於寄倉期間屆滿後，於96年7月3日發函予被上
    訴人，已盡契約所定之義務，然被上訴人仍未依約將系爭貨
    物載走，更無正當理由遲未支付系爭貨物之價金，扣除被上
    訴人已付部份貨款166,318元後，尚欠貨款共計347,096元。
    系爭庫存貨物價值，共計為 2,471,835元，扣除已付貨款共
    1,175,748元，被上訴人共計仍應給付上訴人1,296,087元。
    嗣經原法院97年度訴字第 343號判決：被上訴人應給付上訴
    人1,227,453本息。嗣被上訴人提起上訴，嗣經本院 98年度
    上易字第369號民事判決於98年9月29日判決上訴駁回確定。
    判決理由略以：「上訴人（按即本件被上訴人）應於系爭瓶
    子出清後結算貨款予上訴人，倘被上訴人（按即本件上訴人
    ）所生產之系爭瓶子經驗收不合格者，上訴人係另依買賣合
    約第10條約定，限期通知被上訴人補齊，否則，得中止合約
    ，並請求賠償損失。而上訴人結算貨款之義務，與被上訴人
    就系爭瓶子所負物之瑕疵擔保責任，雖係本於同一買賣合約
    而發生，惟上訴人之給付貨款，與被上訴人之補正瑕疵，並
    非立於互為對待給付之關係，依上開說明，均不能發生同時
    履行之抗辯。……又被上訴人生產系爭瓶子，且經寄倉期滿
    （分別於 95年6月19日、95年12月20日到期），嗣兩造於96
    年2月5日派員會同清點置放被上訴人處之系爭瓶子庫存數量
    ，其中A2303蔘茸酒瓶有992,380支，（A）F2308透明圓瓶有
     232,560支等情，有被上訴人所提大享瓶庫存表足憑，並為
    上訴人所不爭執，堪信上訴人已於系爭瓶子寄倉期滿後，確
    認位在被上訴人處之系爭瓶子庫存量，而此庫存量處於隨時
    可受領之情況。詎上訴人竟於點收後拒絕載運，非但違反買
    賣合約第 6條約定，構成受領遲延之情事，且依前揭民法第
     235條規定，應認被上訴人已依債務本旨實行提出給付。退
    步言之，縱認兩造於96年2月5日僅係清點系爭瓶子之數量，
    非屬被上訴人已提出給付、被上訴人受領系爭瓶子之情形，
    尚須被上訴人催告上訴人出清系爭瓶子，因被上訴人當時未
    為催告，其給付尚未完成者，惟被上訴人既於96年7月3日發
    函上訴人於10日內出清系爭瓶子，否則將不負保管系爭瓶子
    之責，並酌收寄倉租金等語，且為上訴人所不爭執，應認被
    上訴人已就上開準備給付之事情通知上訴人以代提出，依前
    揭民法第235條但書規定，仍認已生提出給付之效力。……
    查被上訴人因系爭瓶子寄倉期滿，上訴人未依約往取載運系
    爭瓶子，囿於自身廠房空間有限，乃將系爭瓶子移置戶外，
    亦經兩造於96年2月5日清點確認庫存數量無訛，自難苛責被
    上訴人須再將系爭瓶子寄倉而繼續負保管義務。縱令系爭瓶
    子嗣因置放戶外而受風吹雨打、傾倒、散落、破裂，致無法
    使用，亦屬可歸責於上訴人之遲延受領，被上訴人並無故意
    或重大過失，依上開規定，被上訴人就系爭瓶子之受損，亦
    不負賠償責任。綜上，被上訴人所稱系爭瓶子寄倉期滿，其
    已提出給付，不再負保管義務，被上訴人不得再主張同時履
    行抗辯權等語，為可採信。上訴人所辯被上訴人未依債務本
    旨提出給付，不生提出效力，且系爭瓶子未經驗收合格，其
    得拒絕收貨，並行使同時履行抗辯權而拒付貨款云云，為不
    可採。」等語（見原審卷一第276至279頁）。
  (三)上訴人另案起訴主張被上訴人陸續向上訴人訂購貨號A00000
    00L綠色圓瓶、貨號A2303蔘茸酒瓶（茶色）及貨號 A2309茶
    色酒瓶，貨款總金額共達 449,963元，即其中貨號A490020.
    6L綠色圓瓶部份，扣除已付部份貨款後，尚欠貨款共計2,22
    3元、貨號A2303蔘茸酒瓶部份，扣除已付部份貨款後，尚欠
    貨款共計105,947元、貨號A2309茶色酒瓶部份，扣除已付部
    份貨款後，尚欠貨款共計 341,793元，上訴人均已交貨完畢
    ，並分別於96年7月間及96年8月向被上訴人請款，惟被上訴
    人迄未清償。經原法院 97年度竹北簡字第177號判決被上訴
    人應給付上訴人 449,963元本息。嗣被上訴人上訴，經原法
    院97年度簡上字第57號民事判決駁回上訴確定，判決理由略
    以：「……被上訴人（按即本件上訴人）主張系爭A49002號
    玻璃瓶已生產完畢，上訴人（按即本件被上訴人）未於應出
    清之 4個月內出清貨物，已陷於受領遲延之狀況，被上訴人
    已依債務本旨提出給付，不再負保管義務，並無給付遲延或
    給付不能之情事，故上訴人不得以被上訴人給付遲延、給付
    不能為由解除契約，亦無因解除契約而對被上訴人有得為抵
    銷之預付款債權可言等語，堪予採信。上訴人所辯被上訴人
    未依債務本旨提出給付，不生提出效力，及上訴人尚未出貨
    部分之A49002號玻璃瓶已成碎屑，被上訴人為給付遲延、不
    能，得其行使解除權而以解除契約後被上訴人應返還之預付
    款抵銷本件應付貨款云云，為不可採。」（見原審卷二第37
    頁）
  (四)是以上開判決就兩造間請求前開玻璃瓶貨款請求權之訴訟標
    的，及抵銷之抗辯均有既判力，另就其中之重要爭點：即前
    開玻璃瓶是否存在瑕疵、上訴人已提出給付，被上訴人受領
    遲延、被上訴人主張解除契約、減價請求權、同時履行抗辯
    等爭點，法院於前案判決理由中，就前開重要爭點，本於兩
    造辯論之結果，已為判斷，且其對此重要爭點所為之判斷，
    並無顯然違背法令之情形，而被上訴人於本案中已提出之新
    訴訟資料，亦不足以推翻原判斷之情形，則揆諸首揭說明，
    在同一當事人即兩造間就該重要爭點所提起之本件訴訟中，
    本院及兩造就該已經前案法院判斷之重要爭點法律關係，自
    皆不得任作相反之判斷或主張。從而，本院及兩造自均應受
    前案確定判決所認定之前開事實拘束。
八、被上訴人未按時受領系爭玻璃瓶，上訴人乃將系爭玻璃瓶堆
    放至上訴人工廠之戶外廠區，上訴人依民法第231條、第240
    條及第 179條規定，向被上訴人請求使用上訴人工廠之戶外
    廠區相當於租金不當得利803,398元，有無理由？
  (一)按民法第367條規定：「買受人對於出賣人，有交付約定價
    金及受領標的物之義務。」，又依同法第231條第1項規定：
    「債務人遲延者，債權人得請求其賠償因遲延而生之損害。
    」又「買受人對於出賣人有受領標的物之義務，為民法第三
    百六十七條所明定，故出賣人已有給付之合法提出而買受人
    不履行其受領義務時，買受人非但陷於受領遲延，並陷於給
    付遲延，出賣人非不得依民法第二百五十四條規定據以解除
    契約。」亦有最高法院64年台上字第2367號判例可稽。
  (二)查兩造間之前案確定判決認定係被上訴人受領系爭玻璃瓶遲
    延已如上述，依上開最高法院判例所示，被上訴人亦構成給
    付遲延，又查上訴人因系爭玻璃瓶之寄倉期滿，被上訴人未
    依約往取載運系爭玻璃瓶，囿於自身廠房空間有限，乃將系
    爭瓶子移置戶外，亦經兩造於96年2月5日清點確認庫存數量
    無訛，自難苛責上訴人須再將系爭瓶子寄倉而繼續負保管義
    務，縱令系爭瓶子嗣因置放戶外而受風吹雨打、傾倒、散落
    、破裂，致無法使用，亦屬可歸責於被上訴人之遲延受領，
    並同時構成給付遲延，上訴人並無故意或重大過失，依民法
    第237條規定，上訴人就系爭瓶子之受損，亦不負賠償責任
    ，亦為本院前開98年度上易字第369號確定判決所認定（見
    原審卷一第278頁背面至第279頁），上訴人雖不再負保管義
    務，惟其仍有給付之義務，乃將之堆放至上訴人苗栗縣造橋
    鄉工廠之戶外廠區，致占用上訴人之戶外廠區土地，此自屬
    被上訴人給付遲延所造成之損害，則上訴人請求被上訴人依
    民法第231條給付相當於租金之損害賠償亦為有理由。
  (三)又查，經原審囑託苗栗縣竹南地政事務所人員現場測量未受
    領之玻璃瓶所占用面積共 881平方公尺（即複丈成果圖上載
    之面積： 82＋105＋119＋112＋463＝881），並製有複丈成
    果圖可稽（複丈成果圖外放，苗栗縣竹南地政事務所函則見
    原審卷二第29頁），兩造對此占用面積亦不爭執（見本院卷
    第68頁背面）。上訴人請求自96年2月5日兩造盤點戶外玻璃
    瓶起算，查本院前案確定判決認此時被上訴人已受領遲延，
    故認上訴人自此時主張受有損害為屬可採。又上訴人主張系
    爭玻璃瓶，被上訴人在99年7月21日開始陸續清理，到99年8
    月5日完成，被上訴人則以99年7月間上訴人發文表示，若不
    載走要以廢棄物丟掉，因價金都已經付清，所以為了避免損
    害擴大及爭執擴大，不得已才載走等語（見本院卷第68頁）
    ，故上訴人請求至 99年7月21日之損害賠償亦有理由。又上
    訴人雖主張以其與訴外人全盛興科技股份有限公司簽署之租
    賃契約，以每月每平方公尺租金26.28元之數據(見原審卷第
    118頁)計算本件之遲延損害，惟查上訴人提出之該租賃契約
    （見原審卷一第121至124頁）記載為房屋租賃契約，並非土
    地租約，且該契約之真正，亦為被上訴人所否認（見原審卷
    二第 139頁），上訴人復未證明該契約真正，自難以該契約
    之記載認定上訴人所受相當於租金之損害。又城市地方房屋
    之租金，以不超過土地及其建築物申報總價年息 10%為限，
    土地法第97條第1項定有明文。又該條之規定，依同法第105
    條規定，於租用基地建築房屋準用之。上開規定雖係針對租
    用基地建築房屋之規定，於損害賠償亦得採為參考之標準。
    又所謂土地之總價額，係指法定地價而言，土地所有權人依
    土地法所申報之地價為法定地價，土地法第 148條亦定有明
    文。查上訴人置放被上訴人遲延受領之玻璃瓶之戶外廠區係
    坐落於苗栗縣造橋鄉○○段第 176地號土地，有上開複丈成
    果圖可稽，又該土地被上訴人權利範圍為1分之1， 96年1月
    之申報地價為每平方公尺 336元，有上訴人提出之土地登記
    第二類謄本可稽（見原審卷一第65頁），本院斟酌系爭玻璃
    瓶係置放於戶外，有現場照片可稽（見原審卷二第39、40頁
    ），認為上訴人之損害應以申報地價年息 10%計算為適當，
    則每平方公尺每月之損害為2.8元（336×10%÷12＝2.8）。
    則自 96年2月5日起至99年7月21日止共計41.5個月，占用面
    積共881平方公尺，每月每平方公尺相當於租金之損害2.8元
    計算，應付金額為 102,372元（計算式：2.8×881×41.5＝
    102372，小數點以下四捨五入）。超過部分，依無損害即無
    賠償之法理，無論上訴人依民法第 231條、第179條、第240
    條為請求，均無理由，不應准許。
九、綜上，上訴人依租賃契約、民法第179條、第231規定，請求
    被上訴人應給付上訴人2,500,836元，於1,642,372元（計算
    式： 40,000＋1,500,000＋102,372＝1,642,372）範圍內為
    有理由。又給付無確定期限者，債務人於債權人得請求給付
    時，經其催告而未為給付，自受催告時起負遲延責任，其經
    債權人起訴而送達訴狀，與催告有同一效力；遲延之債務，
    以支付金錢為標的者，債權人得請求依法定利率百分之五計
    算之遲延利息，民法第 229條第2項、第233條第1項、203條
    分別定有明文。查上訴人於原審起訴時係請求 1,556,200元
    及自起訴狀繕本送達翌日起之利息（見原審卷一第3頁），
    而該起訴狀繕本係於 97年9月12日（見原審卷一第78頁）送
    達被上訴人，則上訴人為擴張、減縮聲明後就請求中之1,24
    7,407元（惟上訴人言詞辯論意旨狀誤載為1,247,107元）自
    97年11月6日起至清償日止、其餘 394,965元自99年3月18日
    起（即 99年3月17日書狀送達之翌日，送達日期見原審卷一
    第25頁）至清償日止，均按週年利率百分之五計算之法定遲
    延利息為有理由，應予准許。原審就上開應准許部分為上訴
    人敗訴之判決，尚有未洽。上訴意旨指摘原判決不當，求予
    廢棄改判，為有理由。爰由本院予以廢棄改判，如主文第 2
    項所示。又兩造均陳明願供擔保宣告准免假執行，經核均無
    不合，爰分別酌定相當擔保金額准許之。至於上訴人之請求
    不應准許部分，原判決為上訴人敗訴之判決，並駁回其假執
    行之聲請，理由雖與本院認定不同，但結論並無不合，仍應
    予以維持，上訴意旨求予廢棄改判，為無理由，應駁回其上
    訴，又上訴人追加之訴或毋庸審酌，或超過損害賠償金額而
    無理由，應予駁回，其假執行之聲請即失所附麗，應併予駁
    回。
十、本件為判決之基礎已臻明確，兩造其餘之攻擊或防禦方法及
    未經援用之證據，經本院斟酌後，認為均不足以影響本判決
    之結果，亦與本案爭點無涉，自無逐一詳予論駁之必要，併
    此敘明。
十一、據上論結，本件上訴及追加為一部有理由、一部無理由，
      爰判決如主文。
中　　華　　民　　國　 100　　年　　3 　　月　　8 　　日
                    民事第十七庭
                        審判長法　官  藍文祥
                              法　官  張競文
　　　　　　　　　　　　　　  法　官  陳麗芬
正本係照原本作成。
被上訴人如不服本判決，應於收受送達後20日內向本院提出上訴
書狀，其未表明上訴理由者，應於提出上訴後20日內向本院補提
理由書狀（均須按他造當事人之人數附繕本）上訴時應提出委任
律師或具有律師資格之人之委任狀；委任有律師資格者，另應附
具律師資格證書及釋明委任人與受任人有民事訴訟法第466條之1
第1項但書或第2項（詳附註）所定關係之釋明文書影本。如委任
律師提起上訴者，應一併繳納上訴審裁判費。
中　　華　　民　　國　 100　　年　　3 　　月　　9 　　日
                              書記官  張永中
附註：
民事訴訟法第466條之1（第1項、第2項）：
對於第二審判決上訴，上訴人應委任律師為訴訟代理人。但上訴
人或其他法定代理人具有律師資格者，不在此限。
上訴人之配偶、三親等內之血親、二親等內之姻親，或上訴人為
法人、中央或地方機關時，其所屬專任人員具有律師資格並經法
院認為適當者，亦得為第三審訴訟代理人。
